臺灣高等法院民事判決
110年度上易字第653號
上  訴  人  李良鈺  
訴訟代理人  湯偉律師
複 代理 人  紅沅岑律師 
被 上訴 人  李衍盛  
訴訟代理人  林柏裕律師
上列當事人間請求返還投資款事件，上訴人對於中華民國110年4
月21日臺灣桃園地方法院109年度訴字第1678號第一審判決提起
上訴，本院於110年10月12日言詞辯論終結，判決如下：
    主  文
原判決關於命上訴人為給付部分及訴訟費用之裁判，均廢棄。 
上開廢棄部分，被上訴人於第一審之訴駁回。
第一、二審訴訟費用由被上訴人負擔。
    事實及理由
一、被上訴人主張：伊於民國101年12月12日委任上訴人投資賽
    鴿比賽，約定由上訴人飼養賽鴿，並按伊給付款項、上訴人
    與其股東投資之比例，以賽鴿比賽獲得獎金之20％給付伊作
    為紅利，伊於同日將面額新臺幣（下同）140萬元支票（下
    稱系爭支票）交予上訴人，供上訴人參與賽鴿比賽之用。嗣
    上訴人參加賽鴿比賽獲得獎金，拒不給付伊應得之紅利。爰
    以支付命令之送達，終止兩造間之委任契約；如認兩造成立
    以上訴人為出名營業人，伊為隱名合夥人之隱名合夥契約，
    則以原審民事聲請調查證據㈡狀之送達為退夥之通知，上訴
    人應返還該140萬元之出資。倘兩造未成立委任、隱名合夥
    契約，則上訴人係無法律上之原因受有140萬元之利益，致
    伊受有損害，亦應返還該140萬元等情。爰依民法第541條第
    1項、第709條、第179條規定，擇一求為命上訴人給付140萬
    元及自109年12月27日起至清償日止，按週年利率百分之五
    計算利息（下稱140萬元本息）之判決（原審關此部分依民
    法第709條規定為上訴人敗訴之判決，其提起上訴。未繫屬
    本院者，不予贅載）。
二、上訴人則以：伊雖有收受系爭支票，惟兩造並無成立委任或
    隱名合夥契約，被上訴人應證明伊受領該140萬元係無法律
    上原因等語，資為抗辯。其上訴聲明為：（一）原判決關於
    命上訴人為給付部分廢棄。（二）上開廢棄部分，被上訴人
    於第一審之訴駁回。
三、兩造為兄弟，其父即訴外人李清鏡於101年11月24日死亡，
    有戶籍資料、戶籍謄本可佐（分見原法院109年度司促字第7
    599號卷〈下稱支付命令卷〉第10至11頁、原審卷第87頁）；
    上訴人於101年12月12日收受被上訴人交付之系爭支票，並
    於同日兌現得款140萬元；被上訴人前以上訴人於101年12月
    12日謊稱合夥投資上訴人賽鴿比賽，如有獲獎，將依被上訴
    人投資之資金，按比例分配予被上訴人，致被上訴人陷於錯
    誤而交付系爭支票，經被上訴人於107年5月28日催討，上訴
    人拒不返還並有恐嚇危害安全行為，而向臺灣桃園地方檢察
    署提出告訴，該署檢察官以108年度偵字第15268號為不起訴
    處分，被上訴人對之聲請再議，經臺灣高等檢察署以108年
    度上聲議字第8273號駁回再議；嗣經被上訴人聲請交付審判
    ，業經原法院108年度聲判字第103號裁定駁回等事實，為兩
    造所不爭執（見本院卷第52至54頁），堪信為真正。
四、被上訴人主張上訴人應給付140萬元本息，為上訴人以前開
    情詞所否認。經查：
（一）被上訴人不得依民法第541條第1項、第709條規定，請求
      上訴人給付140萬元本息。　
　１、受任人因處理委任事務，所收取之金錢、物品及孳息，固
      應依民法第541條第1項規定交付於委任人。然委任契約，
      係以當事人約定，一方委託他方處理事務，他方允為處理
      而成立，必以當事人互相表示意思一致，始能成立。另隱
      名合夥契約終止時，出名營業人雖應依同法第709條規定
      ，返還隱名合夥人之出資。惟稱隱名合夥者，係當事人約
      定，一方對於他方所經營之事業出資，而分受其營業所生
      之利益，及分擔其所生損失之契約，須以當事人互相表示
      意思一致為成立要件。按當事人主張有利於己之事實者，
      依民事訴訟法第277條本文規定，就其事實有舉證之責任
      ，此觀民事訴訟法第277條本文規定自明。被上訴人主張
      其委任上訴人投資賽鴿比賽而交付系爭支票，或對上訴人
      所經營之賽鴿事業以系爭支票為出資，兩造係於101年12
      月12日成立委任或隱名合夥契約云云，為上訴人所否認，
      則被上訴人應就兩造間有該等契約之意思合致，負舉證證
      明之責。
  ２、觀諸被上訴人所提98年春季桃園縣北海競翔聯合分會之賽
      鴿照片所載：作出者、使翔者均為被上訴人等內容（見臺
      灣桃園地方檢察署107年度他字第5027號卷〈下稱他字卷〉
      第61頁），可知參加98年賽鴿比賽之得獎者為被上訴人，
      該照片並無被上訴人嗣將該賽鴿交予上訴人參賽之內容，
      尚難憑為兩造有於101年12月12日成立委任或隱名合夥契
      約之證明。依被上訴人提出107年7月五洲賽鴿第238期照
      片所載：2018年北海春季 桃園大北區‧西區聯誼會全會10
      ,683羽465舍 五關唯一歸返。伯馬得主：李良鈺（父） 
      李昭緯（子）。喜愛賽鴿的李良鈺，自幼便跟隨兄長腳步
      一同進出鴿舍，直到兄長出社會當學徒，才一手掌管鴿舍
      裡所有的大小事。從陌生到熟悉；從無知到老練，而這一
      晃眼的時間，至今已有30年的光景等內容（見原審卷第63
      頁），僅為該期刊於107年7月間就上訴人參賽結果及其飼
      養賽鴿歷程之介紹，其上亦無上訴人之參賽獲獎係出於受
      被上訴人委任或隱名合夥投資之記載，要難證明上訴人收
      受系爭支票，已與被上訴人達成委任或隱名合夥契約之意
      思表示合致。 
　３、徵諸被上訴人所提兩造於107年5月27日之通話記錄所載：
      被告（即上訴人，下同）稱：我明天會回去跟你算帳。告
      訴人（即被上訴人，下同）稱：你那天是帶整團人來做什
      麼？被告稱：那些是我的股東啊，整團人。告訴人稱：對
      啊。被告稱：對啊。告訴人稱：你明天想想，叫兩個人就
      好包含你，叫那麼多人來幹嘛，股東。被告稱：對啊，這
      我的股東的啊。告訴人稱：好啦，那你明天幾點要過來？
      被告稱：可能九點多十點就會到了。告訴人稱：好等內容
      （見他字卷第91頁）；兩造於107年5月28日之通話記錄所
      載：被告稱：喂。告訴人稱：我在店裡。被告稱：你在店
      裡，我再差不多20分會到等內容（見他字卷第91-1頁）；
      及上訴人所稱：該對話中所說的股東是伊朋友，跟被上訴
      人無關，股東會投資伊賽鴿，但被上訴人並未投資伊賽鴿
      等詞（見臺灣桃園地方檢察署108年度偵字第15268號卷第
      41頁），綜合以考，雖可認上訴人於107年5月27日言明要
      與被上訴人算帳，並於翌日偕同投資伊賽鴿之股東前往被
      上訴人店裡之事實。惟上開對話中，兩造均未提及算帳之
      原因係出於兩造之委任或隱名合夥投資而為。至上訴人偕
      同投資其賽鴿之股東與被上訴人見面，亦與被上訴人究竟
      有無委任或投資上訴人之賽鴿事業之認定無涉，尤難資為
      兩造間有於101年12月12日成立委任或隱名合夥契約之佐
      證。另依被上訴人之妻吳玉花所稱：兩造一直都有一起在
      參加賽鴿比賽幾十年了，兩造合作模式是兩個一起出錢投
      資，都有一起比賽鴿子，伊不清楚兩造實際賽鴿投資金額
      ，也不清楚兩造有無欠對方錢。107年5月28日本來說要算
      帳，但後來吵完就沒有算清楚債務問題等詞（見他字卷第
      78頁及背面）以觀，足徵吳玉花就被上訴人將系爭支票交
      予上訴人時，並未親自見聞，且其稱兩造就賽鴿之合作模
      式為各自出資之證詞，亦與被上訴人所稱其係以系爭支票
      出資而由上訴人飼養賽鴿之說法相悖，則其所為證詞，仍
      不能據為兩造已於101年12月12日達成委任或隱名合夥契
      約意思表示合致之證明。
　４、依被上訴人之告訴代理人所稱：101年至今未分配到獎勵金
      ，因為如果上訴人未告知，被上訴人也無從得知賽鴿比賽
      是否得獎。被上訴人透過上訴人的告知才知105年春季中
      山分會及107年冬季大北區比賽有得獎，107年5月28日才
      會有上訴人及股東至被上訴人家中協商等詞（見他字卷第
      11頁背面）以察，可知被上訴人於交付系爭支票後多年，
      僅是靜待上訴人告知比賽之結果、協商日期。惟被上訴人
      曾參加98年賽鴿比賽而獲獎（見他字卷第61頁），係熟知
      賽鴿比賽流程之人。倘被上訴人所稱：兩造於101年12月1
      2日約定上訴人應將賽鴿比賽獲得獎金之20％作為伊之紅利
      乙節為真，衡情被上訴人於交付系爭支票後，應會積極向
      上訴人詢問或透過其熟知之比賽管道查詢上訴人參賽之結
      果，以求紅利之分配，豈有就上訴人之比賽結果多年未予
      聞問，僅消極等待上訴人為分配之可能，則兩造間有無於
      101年12月12日成立委任或隱名合夥契約，已非無疑。佐
      以上訴人始終否認兩造間有委任或隱名合夥契約關係，並
      稱：被上訴人交付之系爭支票，係因其償還積欠伊借款20
      萬元，另加計代收之房租共140萬元等內容（見原審卷第2
      3頁之民事答辯狀）以考，足徵上訴人收受系爭支票，並
      非基於與被上訴人成立委任或隱名合夥而為，甚屬明晰，
      顯無與被上訴人達成該等契約意思表示合致之可能，自不
      得僅以上訴人於107年5月27日言明要與被上訴人算帳，並
      於翌日至被上訴人店裡商談之情事，遽為推論兩造間有於
      101年12月12日成立委任或隱名合夥契約之認定。
　５、此外，被上訴人未舉證證明就其交付之系爭支票，兩造確
      有成立委任或隱名合夥契約之合意，則其以支付命令之送
      達，終止兩造間之委任契約；或以原審民事聲請調查證據
      ㈡狀之送達為退夥之通知，主張各依民法第541條第1項、
      第709條規定，擇一請求上訴人給付140萬元本息，即屬無
      據。
（二）被上訴人不得依第179條規定，請求上訴人給付140萬元本
      息。
　１、依民法第179條規定請求返還不當得利者，須以無法律上之
      原因受有利益，並因而致他人受損害為要件。主張該請求
      權存在之原告，對於不當得利之成立要件應負舉證責任。
      如受利益人係因其給付而得利時，所謂無法律上之原因，
      係指給付欠缺給付之目的，故主張該不當得利請求權存在
      之原告，自應舉證證明該給付欠缺給付之目的。至當事人
      就其提出之事實，應為真實及完全之陳述。且當事人對於
      其請求及抗辯所依據之原因事實，應為具體之陳述，以保
      護當事人之真正權利。惟當事人違反應為真實陳述義務者
      ，並非因此而生舉證責任轉換效果。倘應負舉證責任之原
      告先不能舉證，以證實自己主張之事實為真實，則被告就
      其抗辯事實即令不能舉證，或其所舉證據尚有疵累，亦應
      駁回原告之請求。
  ２、被上訴人固有將系爭支票交予上訴人之事實，然其並未就
      上訴人因其給付受有利益，係無法律上原因負舉證之責，
      不能僅憑系爭支票交付之結果，遽認上訴人受領該140萬
      元，確屬於無法律上之原因。被上訴人主張上訴人受領其
      交付之系爭支票，係無法律上之原因受有利益，構成不當
      得利，為上訴人所否認。依上１說明，被上訴人應舉證證
      明其給付係欠缺給付之目的。雖被上訴人稱：上訴人就系
      爭支票取得之原因，未盡真實、完全及具體之陳述義務，
      應認伊就關於給付欠缺目的之事實，已盡證明責任云云（
      見本院卷第88頁）。然上訴人已稱：被上訴人交付之系爭
      支票，係因其償還積欠伊借款20萬元，另加計代收之房租
      共140萬元等詞（見原審卷第23頁之民事答辯狀）。縱上
      訴人不能證明係其收受系爭支票之原因，僅可認該借款及
      代收租金之關係不存在，亦不生舉證責任轉換效果，遽謂
      上訴人受領被上訴人交付之系爭支票，確係欠缺給付之目
      的，或謂被上訴人就給付欠缺目的之事實，已盡證明之責
      。申言之，被上訴人不能證明其交付之系爭支票，係基於
      兩造間之委任或隱名合夥契約而為（見上（一）所示），
      僅能認該特定之法律關係不存在，尚非得因此推論其給付
      欠缺給付之目的。被上訴人就給付目的之欠缺，既未能舉
      證以為證明，其以倘兩造未成立委任、隱名合夥契約，上
      訴人受有140萬元之利益係無法律上之原因云云，即非可
      採，則其依民法第179條規定，請求上訴人給付140萬元本
      息，亦屬無據。
五、綜上所述，被上訴人依民法第541條第1項、第709條、第179
    條規定，擇一請求上訴人給付140萬元本息，均無理由，不
    應准許。原審依民法第709條規定判命上訴人如數給付，尚
    有未洽。上訴意旨指摘原判決關此部分不當，求予廢棄改判
    ，為有理由，爰由本院予以廢棄改判如主文第2項所示。
六、本件事證已臻明確，兩造其餘之攻擊或防禦方法及所用之證
    據，經本院斟酌後，認為均不足以影響本判決之結果，爰不
    逐一論列，附此敘明。
七、據上論結，本件上訴為有理由，依民事訴訟法第450條、第7
    8條，判決如主文。
中　　華　　民　　國　　110 　年　　10　　月　　26　　日
                    民事第十八庭  
                        審判長法  官  黃明發
                              法  官  賴彥魁
                              法  官  林政佑
正本係照原本作成。
不得上訴。
中　　華　　民　　國　　110 　年　　10　　月　　27　　日
　　　　　　　　　　　　　    書記官  王韻雅